臺灣高等法院高雄分院民事判決　　　 109年度上更一字第20號
上　訴　人　吳上文　

訴訟代理人　洪鐶珍律師
　　　　　　蓋威宏律師
被上訴人　　孫格雄　
上列當事人間請求所有權移轉登記等事件，上訴人對於民國108
年3 月27日臺灣高雄地方法院107 年度訴字第829 號第一審判決
提起上訴，經最高法院發回更審，本院於110 年10月26日言詞辯
論終結，判決如下：
    主  文
上訴駁回。
第二審訴訟費用由上訴人負擔。
    事實及理由
一、被上訴人主張：被上訴人為訴外人即上訴人之女吳○芝之配
    偶，於民國91年間，聽聞上訴人因積欠訴外人高雄市鳳山區
    農會貸款債務，致其名下坐落高雄市○○段000 地號土地及
    其上同段278 建號即門牌號碼高雄市○○區○○路000 巷0
    弄0 號建物（建物部分下稱系爭房屋，與土地合稱系爭房地
    ）遭查封，為免被上訴人當時女友吳○芝及上訴人全家日後
    居無定所，遂向上訴人買受系爭房地，並於92年1 月10日辦
    畢所有權移轉登記。被上訴人於取得系爭房地所有權後，業
    與上訴人就系爭房屋成立租賃或使用借貸關係，以占有改定
    方式取得系爭房屋之使用收益權，嗣已於110 年1 月26日以
    民事答辯二狀對上訴人為終止使用借貸之意思表示，上訴人
    收受該答辯狀後，已無占有系爭房屋之合法權源，被上訴人
    自得請求上訴人遷讓返還系爭房屋。爰依民法第767 條第1
    項規定，求為命上訴人騰空遷讓返還系爭房屋之判決。
二、上訴人則以：上訴人為系爭房屋真正權利人，被上訴人僅係
    登記名義人，且系爭房屋自始為上訴人本於所有權人之地位
    占有，該占有未曾移轉，被上訴人無權要求上訴人遷讓返還
    系爭房屋等語，資為抗辯。
三、原審判命上訴人應將系爭房屋遷讓返還被上訴人，上訴人不
    服，提起上訴，其上訴聲明：㈠原判決除確定部分外廢棄；
    ㈡被上訴人於原審之反訴駁回。被上訴人答辯聲明：上訴駁
    回（上訴人於原審請求被上訴人移轉登記系爭房地所有權部
    分，經原審判決敗訴，本院以108年度上字第153號判決、最
    高法院以109年度台上字第2883號判決駁回其上訴確定）。
四、兩造不爭執事項：
  ㈠吳○芝、吳○玲、吳○綿為上訴人之女，被上訴人為吳○芝
    之配偶。
  ㈡系爭房地原登記為上訴人所有，於92年1 月10日以兩造間91
    年12月5 日買賣契約關係為由，移轉登記系爭房地所有權於
    被上訴人名下。
五、本件爭點為：被上訴人依民法第767 條第1 項規定，請求上
    訴人遷讓返還系爭房屋，是否有據？茲分述本院判斷如下：
  ㈠按當事人不得提出新攻擊或防禦方法，但對於在第一審已提
    出之攻擊或防禦方法為補充者，或如不許其提出顯失公平者
    ，不在此限，民事訴訟法第447 條第1 項第3 款、第6 款定
    有明文規定。被上訴人於原審即主張吳○芝向其承租系爭房
    屋後借予上訴人使用，其已要求上訴人搬離系爭房屋，遭上
    訴人拒絕，始提起本件訴訟，嗣於本件發回更審後，始主張
    已終止兩造間使用借貸關係，仍依民法第767 條第1 項規定
    請求返還，此屬攸關上訴人占有使用系爭房地有無合法權源
    之主張，衡其情形應屬對於第一審已提出之攻擊方法為補充
    ，且尚無礙上訴人之攻擊防禦，認如不許被上訴人提出，顯
    有失公平，是依上開規定，應予准許。
  ㈡系爭房地原登記為上訴人所有，於92年1 月10日以兩造間91
    年12月5 日買賣契約關係為由，移轉登記系爭房地所有權於
    被上訴人名下，為兩造所不爭執，並有系爭房地第二類謄本
    、高雄市政府地政局鳳山地政事務所107 年4 月17日高市地
    鳳字第10770384100 號函檢附之系爭房地登記謄本、異動索
    引、買賣登記申請書、買賣所有權移轉契約書在卷可稽（原
    審卷一第20、21、78至88頁）；又上訴人前以兩造間就系爭
    房地有借名登記法律關係，其為系爭房地真正權利人，被上
    訴人僅為登記名義人為由，訴請被上訴人移轉登記系爭房地
    所有權，經本院以108 年上字第153 號判決認定兩造間就系
    爭房地無借名登記法律關係存在，而駁回上訴人之請求，復
    經最高法院以109 年度台上字第2883號判決駁回上訴人之上
    訴確定（下稱系爭返還所有權訴訟）等情，有各該判決在卷
    可佐，上訴人就上開經判決確定之事實已不得再為相反之主
    張，本院亦不得為與之相反之裁判。是以，被上訴人為系爭
    房地所有權人一節，應堪予認定。
  ㈢上訴人固抗辯於系爭房地移轉登記至被上訴人名下後，其仍
    以所有權人之地位占有系爭房屋，被上訴人於受交付前，就
    系爭房屋無使用收益權，其非無權占有云云。惟查：
    ⒈按不動產占有之移轉，因占有物之交付而生效力；且該移
      轉準用民法第761 條占有改定之規定，即讓與人仍繼續占
      有該不動產者，得因讓與人與受讓人間之約定，使受讓人
      因此取得間接占有以代交付，觀諸民法第946 條規定至明
      。
    ⒉系爭房屋原為上訴人所有，上訴人嗣於92年1 月10日以買
      賣為由，移轉登記系爭房屋所有權予被上訴人之情，已如
      前述，上訴人自斯時起既已非系爭房屋所有權人，自無從
      再本於系爭房屋所有權人之地位而為占有，上訴人抗辯其
      仍得本於所有權占有系爭房屋云云，委無足採。又系爭房
      地移轉登記至被上訴人名下時，被上訴人與吳○芝為男女
      朋友，二人嗣後結婚，現婚姻關係仍存續等情，為兩造所
      不爭執，衡以兩造間有一親等姻親關係存在，系爭房屋復
      為上訴人及其家屬之居住處所，則被上訴人主張係因吳○
      芝之關係，並顧及兩造間之親屬情誼，乃於取得系爭房屋
      所有權後，仍願讓上訴人及其家屬繼續使用系爭房屋等語
      ，即與常情無違，堪可採信。再者，上訴人既將系爭房屋
      出售予被上訴人，並辦理所有權移轉登記，明知自身已非
      系爭房屋所有權人，惟仍繼續占有系爭房屋，迄至107 年
      3 月間始對被上訴人提起系爭返還所有權訴訟，與被上訴
      人就系爭房屋占有使用情況，長達10年以上未有爭議，並
      參酌兩造不爭執上訴人並無支付使用系爭房屋對價予被上
      訴人之情事，及前述被上訴人任由上訴人繼續使用系爭房
      屋之緣由，暨兩造間之親屬關係，應足認兩造間就系爭房
      屋有成立使用借貸關係之默示合意，且因此使用借貸關係
      之成立，兩造間有使上訴人取得系爭房屋之間接占有以代
      交付之合意。是以，被上訴人主張其業以占有改定之方式
      取得系爭房屋之占有等語，洵屬有據，上訴人抗辯被上訴
      人迄今仍未取得系爭房屋之占有云云，委無足採。
    ⒋至證人即上訴人女兒吳○如雖到庭證稱：系爭房屋曾換鎖
      2 次，一次是房屋整修，一次是兩造發生糾紛等語（本院
      更字卷第173 頁），吳○綿亦以聲明書表示系爭房屋有因
      整修換鎖之事（本院更字卷第195 頁），惟對兩造就系爭
      房屋已成立使用借貸關係及被上訴人已因占有改定取得系
      爭房屋之占有等事實，均不生影響，故吳○如之證詞及吳
      ○綿之聲明，均無從採為有利於上訴人之認定。
  ㈣按所有人對於無權占有或侵奪其所有物者，得請求返還之，
    民法第767 條第1 項前段定有明文。被上訴人已因占有改定
    之方式，取得系爭房屋之占有之情，業經本院認定如前，則
    其就系爭房屋自有使用收益之權。又兩造間就系爭房屋雖有
    使用借貸關係，然被上訴人已於110 年1 月26日以民事答辯
    二狀對上訴人為終止使用借貸之意思表示，經上訴人於同日
    收受該書狀等情，為兩造所不爭執，則兩造間之使用借貸關
    係已於110 年1 月26日終止，上訴人自該日起，已無從基於
    使用借貸關係而占有系爭房屋，上訴人復未舉證證明有其他
    合法占用權源，從而，被上訴人依民法第767 條第1 項前段
    規定，請求上訴人遷讓返還系爭房屋，即屬有據。
六、綜上所述，被上訴人依民法第767 條第1 項前段規定，請求
    上訴人應將系爭房屋全部騰空遷讓返還予被上訴人，為有理
    由，應予准許。原審就此部分為上訴人敗訴之判決，核無違
    誤。上訴意旨指摘原判決不當，求予廢棄改判，為無理由，
    應予駁回。本件事證已臻明確，兩造其餘之攻擊或防禦方法
    及所用之證據，經本院斟酌後，均認不足以影響本判決之結
    果，爰不逐一論列，附此敘明。
七、據上論結，本件上訴為無理由，依民事訴訟法第449 條、第
    78條，判決如主文。
中    華    民    國    110   年    11    月    16    日
                            民事第三庭
                                審判長法  官  楊淑珍
                                      法  官  王  琁
                                      法  官  黃悅璇
以上正本證明與原本無異。
本件不得上訴。
中    華    民    國    110   年    11    月    16    日
                                      書記官  賴梅琴